【裁判字號】    94,建上,27
【裁判日期】    950725
【裁判案由】    交付房屋等
【裁判全文】
臺灣高等法院臺中分院民事判決          94年度建上字第27號
上  訴  人
即被上訴人  乙○○
訴訟代理人  方鴻枝律師
訴訟代理人  甲○○
上  訴  人
即被上訴人    丙○○
訴訟代理人  洪永叡律師
訴訟代理人  高志明律師
上列當事人間交付房屋等事件，上訴人對於94年6月24日台灣台
中地方法院93年度重訴字第214號第一審判決提起上訴，本院於
95年7月11日言詞辯論，判決如下：
    主      文
上訴駁回。
原判決所命給付，應於上訴人即被上訴人乙○○給付新台幣壹佰
貳拾萬柒仟元、及將台東縣政府建設局83年12月21日東建管字第
20 28號建造執照編號A5、A6、A7、A8、A9、A10、A13、A15、
A16、A17、及A18部分40%（即門牌號碼依次為台東縣大武鄉○○
村○○路86號、82號、80號、78號、76號、72號、66號、62號、
60號、58號、56號）所坐落台東縣大武鄉○○段489-3、-4、-5
、-6、-7、-8、-11、-12、-13、-14號土地所有權全部，及489-
15、489-16二筆土地應有部分十分之四移轉登記予上訴人即被上
訴人丙○○時，同時履行。
第一、二審訴訟費用由丙○○負擔三分之一；餘由乙○○負擔。
    事實及理由
一、上訴人即被上訴人乙○○起訴主張：乙○○係台東縣大武鄉
    ○○段489地號（重測前為大武段324之8地號）土地所有權
    人，於民國83年10月4日與上訴人即被上訴人丙○○簽訂「
    土地提供興建房屋契約書」（以下簡稱為系爭契約），由乙
    ○○提供上開土地予丙○○興建房屋，工程造價為新台幣（
    下同）11,083,000元，約定共興建16戶，丙○○分配65% ，
    乙○○則分配35%之房屋，乙○○應取得者為台東縣政府建
    設局83年12月21日東建管字第2028號建造執照編號Ａ１、Ａ
    ２、Ａ３、Ａ１１、Ａ１２（門牌依序為台東縣大武鄉○○
    村○○路92、90、88、70、68號）房屋，其餘百分之65% 房
    屋即編號A5、A6、A7、A8、A10、A13、A15、A16、A17由丙
    ○○取得，另Ａ１８即同路56號房屋，由乙○○取得十分之
    六，丙○○取得十分之四，丙○○給付保證金四百萬元予乙
    ○○，於系爭建屋全部興建完成，領得建物使用執照同時，
    將房屋點交乙○○時歸還，丙○○應於83年10月4日起申請
    建照，至全部建築工程完工之日期為365天，再增加30天內
    完成全部建築物，即至84年11月4日應完成系爭房屋，丙○
    ○如不能按照規定限期竣工，每逾限一天，按工程決算費罰
    千分之三，按日計算至完成日止，計算至丙○○於86年6 月
    16日向台東縣政府核發取得使用執照之日，共計984日，丙
    ○○逾期589日始完工，依系爭契約第7條約定，應罰款6,85
    4,281元，乙○○自得請求上開違約金；又乙○○應取得之
    上開房屋，目前均由丙○○占用且出租於他人，迄未交付予
    乙○○占有。爰依履行契約法律關係，訴請丙○○應將乙○
    ○分得之上開房屋交付，及給付6,854,281元暨遲延法定利
    息等語。
二、上訴人即被上訴人丙○○則辯以：丙○○於領得使用執照後
    ，乙○○並未歸還四百萬元保證金，亦未給付積欠之變更追
    加工程款11萬元，更未將丙○○分得之房屋基地部分辦理所
    有權移轉登記，乙○○已嚴重違約，除應加倍返還上開受領
    之保證金外，全部房屋應歸屬於丙○○取得，縱認系爭房屋
    不能全歸丙○○取得，但在乙○○未歸還保證金，並將丙○
    ○應分得之房屋基地所有權移轉前，亦不得請求丙○○交付
    系爭房屋，乙○○自得行使同時履行抗辯權。兩造簽訂系爭
    契約時，乙○○並未告知合建土地之地基較鄰近道路低八台
    尺，致丙○○花費約60日填土，應算入延展工期中；又合建
    之土地因重測問題至84年7月6日重測完成，始得開工建築，
    應延長276日工期；自重測完成至86年2月工程完工，因下雨
    無法施工之天數至少213日；編號Ａ１８房屋原合約係約定
    二樓半設計，原告同意追加為三樓半建造，工期增加一百天
    ；原有玄關原告要求變更二次，工期又增加四個月，於扣除
    展延之工期後，丙○○應無逾期完工之情事。即使被告逾期
    完工，違約金之約定亦屬過高，應酌減至千分之一計算。丙
    ○○請求加倍退還八百萬元保證金、給付追加工程款11萬元
    ，亦得自乙○○請求之違約金中主張抵銷等語。
三、原審判決：丙○○應將坐落台東縣大武鄉○○段324之8地號
    土地上，如台東縣政府建設局民國83年12月21日東建管字第
    20 28號建造執照編號Ａ１、Ａ２、Ａ３、Ａ１１、Ａ１２
    ，地上門牌依序為台東縣大武鄉○○村○○路92、90、88、
    70、68號之房屋交付乙○○；並駁回乙○○其餘之訴。及就
    乙○○勝訴部分酌定相當擔保金，分別為兩造假執行、及免
    為假執行之宣告；並駁回乙○○其餘假執行之聲請。
四、兩造各就其敗訴部分，均不服原判決，提起本件上訴。
五、乙○○於本院聲明，求為判決：
  (一)原判決關於乙○○敗訴部分廢棄。
  (二)丙○○應將坐落台東縣大武鄉○○段第489地號土地上，如
    台東縣政府建設局83年12月21日東建管字第2028號建造執照
    編號Ａ１、Ａ２、Ａ３、Ａ１１、Ａ１２ (即門牌號碼依序
    為台東縣大武鄉○○村○○路92、90、88、70、68號）之房
    屋交付乙○○。
  (三)丙○○應給付乙○○4,183,520元，及自民國86年6月17日起
    至清償日止，按年息百分之五計算之利息。
  (四)願供擔保請准假執行。
五、丙○○於本院聲明，求為判決：
  (一)乙○○於原審之訴及其假執行之聲請均駁回。
  (二)丙○○應於乙○○給付四百萬元、及將上開建造執照編號A5
    、A6、A7、A8、A9、A10、A13、A15、A16、A17、及A18百分
    之四十（即門牌號碼依次為台東縣大武鄉○○村○○路86
    號、82號、80號、78號、76號、72號、66號、62號、60號、
    58號、56號）所坐落台東縣大武鄉○○段489-3、-4、-5、
    -6、-7、-8、之11、之12、之13、之14號土地所有權全部，
    及489-15地號土地、489-16二筆土地應有部分十分之四移轉
    登記予丙○○同時，將上開建造執照編號Ａ１、Ａ２、Ａ３
    、Ａ１１、Ａ１２號房屋交付予乙○○。
六、本件經本院進行協議簡化爭點結果，確認兩造不爭執之事實
    如下：
  (一)兩造於83年10月4日簽訂系爭契約書，由乙○○提供系爭土
    地予丙○○興建房屋，工程造價為1108萬3千元，約定共興
    建16戶，乙○○分配百分之35，丙○○則分配百分之65。
  (二)乙○○應取得之房屋為台東縣政府建設局83年12月21日東建
    管字第2028號建造執照編號Ａ１、Ａ２、Ａ３、Ａ１１、Ａ
    １２ (即門牌號碼依序為台東縣大武鄉○○村○○路92、90
    、88、70、68號）房屋；丙○○應取得之房屋為編號A5、A6
    、A7、A8、A10、A13、A15、A16、A17房屋；編號A18房屋（
    即門牌台東縣大武鄉○○村○○路56號），由乙○○分配百
    分之六十，丙○○分配百分之四十。
  (三)依系爭契約第三條約定，丙○○於簽訂系爭契約時，已交付
    400萬元為定金，並充為保證金，交予乙○○收受。
  (四)依系爭契約第4條約定：「以上保證金無息歸還，甲（即丙
    ○○）乙（即乙○○）雙方同意按興建建築物完成全部建築
    工程，並領得建築物使用執照同時將房屋點交與乙方，乙方
    應歸還新台幣四百萬元整與甲方收回」。則該400萬元保證
    金應於系爭建物完工、及領得使用執照並將房屋點交與乙○
    ○時，乙○○始負歸還之責；乙○○迄今尚未歸還該400百
    萬元。
  (五)依系爭契約第5條約定：「甲方應於八十三年十月四日起申
    請建照工作，而每一期之建照開始申請至全部建築完工之日
    ，以三百六十五天再增三十天內完成全部建築物．．．。」
    因之；系爭房屋應完工期間為395日。（至395日係指日曆天
    或工作天，兩造則有爭執，詳下述）。
  (六)依系爭契約第七條約定：「甲方如不能按照規定期限竣工，
    每逾限一天按乙方部分工程決算費認罰千分之三，並按日計
    算至完成日止」。兩造約定遲延完工之違約金，係依乙○○
    部分工程決算費即乙○○分得房屋面積的造價費之千分之三
    計罰。而乙○○分得房屋面積之總造價為380萬元（見本院
    卷第83頁）。
  (七)依系爭契約第11條約定：「土地所有權移轉登記辦理時間及
    所需費用，如土地分割於契約成立，建物平面圖完成時，經
    土地界址鑑界完成同時申請土地分割登記，土地移轉於該期
    （批）建物之建築改良物使用執照領出時，乙方應備土地移
    轉登記所必需一件文件，提交甲方並備妥全部文件，以便聲
    請登記．．．」。上開土地於84年7月3日已分割為489之1至
    之16（見原審卷第55至72頁）。又須於取得系爭房屋使用執
    照時，乙○○始負土地移轉登記之義務。
  (八)丙○○於系爭房屋建築完成後，因乙○○認丙○○有逾期完
    工、及未按圖施工之情事，拒絕在使用執照申請書上蓋章，
    丙○○乃偽刻乙○○印章蓋在申請書上，向台東縣政府申請
    使用執照，經該府於86年6月16日以東建管字第2028之10號
    核准在案，惟經乙○○提起刑事告訴，丙○○經本院於87年
    8月19日以87年度上訴字第1593號偽造文書刑事判決有罪在
    案，該使用執照，嗣經該府於89年5月4日以89府工使字第04
    4989號函作廢（見原審卷第89頁）。系爭房屋迄今仍未再申
    請使用執照。
  (九)系爭房屋目前均未辦理保存登記，乙○○應取得之上開房屋
    亦未點交，丙○○取得之上開房屋全部出租予第三人。編號
    Ａ18部分之房屋一直由丙○○居住使用，嗣出售予第三人，
    所得價金已由兩造依上開比例平分（見本院卷第185頁）。
七、兩造上開不爭執之事項，堪信為真實，本院毋庸調查証據，
    自得採為判決之基礎。惟兩造協議簡化爭點結果，則對下列
    事項爭執之，茲將兩造爭執之點，逐一論述如下：
  (一)系爭房屋應完工期間為395日，係指日曆天或工作天？又系
    爭房屋應於何日完工？丙○○有無逾期完工？逾期之日數為
    多少天？
    乙○○主張：依系爭契約並未約定固定假日、或天雨應加扣
    除，故施工日數395日係指日曆天；系爭房屋應於84年11月4
    日完工，同意以丙○○偽造申請使用執照之核發日即86年6
    月16日計算逾期完工期間，則總施工日期為984日，已逾期
    589日；又系爭土地係於84年3月1日至同年3月30日完成重測
    ，於公告一月確定，且重測期間，政府亦未禁止興建，施工
    日數自不得扣除重測期間之日數；再系爭房屋並無變更、及
    追加設計，並無增加工期必要等語。
    丙○○則辯以：該395日係指工作天；系爭房屋因土地重測
    關係而延後開工，從83年10月4日申請建造起至84年7月6日
    重測完成止，共276天之期間，應計入延展工期；又乙○○
    於訂約前，未告知系爭土地有低於路面8公尺，致丙○○於
    起造前需先僱人填平路基，所增加之工期為60天，應計入延
    展工期；自84年7月6日重測完成至86年2月完工，因下雨無
    法施工至少有213天，應計入延展工期；編號A18之房屋，乙
    ○○同意將二樓半設計之房屋追加增建三樓、三樓半，所增
    加之施工期100天應計入延展工期；又乙○○兩度要求變更
    編號A1房屋之窗戶及玄關工程所增加之施工期120天，應計
    入延展工期，以上合計延展工期天數為769天，加上原約定
    工期395天，共1164天，系爭房屋應完工日期為86年12月9
    日，而丙○○已於86年2月完工，於86年6月16日領取使用執
    照，丙○○並未逾期完工等語。
    經查：
    依系爭契約第5條約定：丙○○應於83年10月4日起申請建
      照工作，而每一期之建照開始申請至全部建築完工之日，
      以365天再增30天內完成全部建築物等語，足見；兩造約
      定之系爭房屋應完工總期間為395日。又上開期間如係工
      作天，事關是否遲延完工、及違約賠償等責任問題，兩造
      理應於契約內明確記載係工作天、及如何認定工作天性質
      、以及如何扣除假日、天雨日等細節問題，惟系爭契約內
      卻未為約定，丙○○於本院準備期日亦不否認當時確實沒
      有約定要扣除假日、或天雨日等語（見本院卷第86頁），
      堪認定上開期間應係日曆天，而非工作天，則丙○○辯以
      ：該395日係指工作天云云，自不足採。又兩造約定之施
      工期間既為日曆天，並非工作天，即無丙○○所辯：因下
      雨而應延展工期213天云云，其此部分所辯，亦無足取。
    乙○○主張系爭土地之重測，並不會影響系爭建物建築的
      進度，且於重測前已鑑界，不可能蓋到別人的土地等語。
      ，經查：系爭土地為台東縣84年度大武鄉○○段地籍圖重
      測區範圍內土地，重測工作時間自83年4月1日起至84年4
      月30日止，公告日為84年4月1日至84年4月30日一節，有
      台東縣太麻里地政事務所95年1月25日測量字第095000032
      3號函在卷可稽 (見本院卷第124頁）；又系爭土地於上開
      辦理重測、及公告期間，是否可施工建築房屋一節，亦經
      本院向台東縣政府函查結果，該府以：地政機關辦理土地
      重測時非法令所禁止建築事項；建築許可後起造人應依照
      核定工程圖權及說明書施工，不變更主要構造或位置，不
      增加高度或面積，不變更建築物設備內容或位置者，得於
      竣工後備具竣工平面、立面圖一次報驗等語，有該府95年
      3月20日府城建字第0950015322號函附卷足憑 (見本院卷
      第137頁），足見；乙○○主張重測期間並未禁止興建房
      屋之情屬實。再者；兩造於簽定系爭契約時，系爭土地重
      測工作已在進行中，丙○○如認重測結果將影響房界址、
      地籍等問題，自應於簽訂系爭契約時，明確約定俟重測完
      成時起算上開施工期間，惟卻未為之；又丙○○亦不否認
      其於簽訂系爭契約後，於83年12月間即申請鑑界及辦理分
      割，且於鑑界前就開始填土等工作等情（見本院卷第184
      頁），益徵重測並不影響系爭建物之興建甚明，則丙○○
      辯稱上開施工期間，應扣除重測期間日數276天云，殊無
      足取。
    丙○○又以乙○○於訂約前，未告知系爭土地有低於路面
      8公尺，致其於起造前先僱人填平路基，所增加之工期為6
      0天，應計入延展工期一節，經查：證人即丙○○僱用之
      填土工尤誌盛雖於原審證稱：基地有斜度及落差，填土須
      花費兩個月時間等語（見原審卷第184頁）。惟按丙○○
      為系爭工程之承造商，乃具有建築專業技術之人，而乙○
      ○係地主，並無建築專業知識，始會與丙○○簽訂系爭契
      約，由丙○○負責系爭房屋之興建，系爭土地高度有落差
      須填土始能建築之情，丙○○本應於簽訂系爭合約前，即
      已勘查系爭土地現狀清楚，如確應扣除工期者，亦應於簽
      訂系爭契約時即約明扣除，惟丙○○亦未為之，其於本件
      訴訟中始為上開所辯，自不足採。
    丙○○再以編號A18之房屋，乙○○同意將二樓半設計之
      房屋追加增建三樓、三樓半，所增加之施工期100天應計
      入延展工期云云，惟為乙○○所否認，並以：原約定興建
      房屋均為二樓半，丙○○分得之房屋、及Ａ18房屋均變更
      為三樓半，但乙○○分得部分均為二樓半，並未變更設計
      ，於申請建造、執照時，即分別以二樓半、三樓半申請，
      乙○○係在建造、執照申請書上蓋章，並無同意變更設計
      申請等語，經本院向台東縣政府調取系爭建物建造執照及
      設計圖，查明系爭房屋於申請後，並無變更設計申請之情
      事，有該府於94年12月9日以府城建字第0940097034號函
      附之申請建造執照全卷可稽，丙○○並不爭執系爭建物於
      向台東縣政府申請建造執照後，並未再為變更設計申請，
      而係兩造於簽訂系爭契約時，約定蓋建二樓半房屋，但分
      配予丙○○之房屋、及編號Ａ18號房屋部分，變更為三樓
      半，於申請建造執照時有得乙○○口頭上之同意等語（見
      本院卷第87、117頁），按乙○○於申請建照執照上蓋章
      ，僅能証明同意丙○○將上開之房屋變更為三樓半之事實
      ，惟丙○○仍應舉証証明乙○○就上開變更部分，有同意
      增加工期100天之証據，丙○○亦未能舉証証明之，其此
      部分所辯，亦無足採。
    丙○○再辯以：乙○○兩度要求變更編號A1房屋之窗戶及
      玄關工程所增加之施工期120天，應計入延展工期等語，
      乙○○則以：其分配之Ａ1房屋玄關部分，未依照設計圖
      施工，其係要求應依照圖施工；而窗戶依設計圖原本即上
      下不對襯，完工後也未變更等語。經查：依上開申請建造
      執照資料所示，乙○○分得之編號Ａ１之西向側立面圖，
      該建物二、三樓之窗戶原係以不對稱方式設計等情，惟據
      証人即結構體包工潘惠澤於原審結証稱：「玄關係於快做
      好時有變更，係丙○○叫我變更的；二樓及三樓窗戶上下
      高度本來不對稱改為對稱，位置有改變，設計圖設計時本
      來就不對稱的，因蓋好了重作要二個月的時間」等語（見
      原審卷第183頁），乙○○於上開所述，不爭執依原設計
      圖即上下不對襯，而証人潘惠澤既証稱嗣確有將窗戶改為
      對稱，位置亦有改變等情，則此部分變更自有增加工期二
      個月之必要。至玄關部分雖有變更，惟乙○○主張係未依
      設計圖施工，其自得要求更改，証人潘惠澤亦証稱係應丙
      ○○之要求而變更，則此部分尚乏証據証明係可歸責於乙
      ○○之事由，丙○○辯以應扣除工期云云，自不可採。
    以上合計應計入延展工期天數為60天，加上原約定工期
      為395天，共455天，則計算丙○○應完工之日期為85.1.4
      。丙○○於系爭房屋建築完成後，因乙○○認丙○○有逾
      期完工、及未按圖施工之情事，拒絕在使用執照申請書上
      蓋章，丙○○乃偽刻乙○○印章蓋在申請書上，向台東縣
      政府申請使用執照，經該府於86年6月16日以東建管字第
      2028 之10號核准在案，經乙○○提起刑事告訴，丙○○
      經本院於87年8月19日以87年度上訴字第1593號偽造文書
      刑事判決有罪在案，該使用執照，嗣經該府於89年5月4日
      以89 府工使字第044989號函作廢等情，為兩造所不爭執
      ，已如上述。該使用執照雖因上由而作廢，惟系爭房屋如
      未完工，並無法取得上開使用執照，且乙○○亦同意以丙
      ○○偽造申請使用執照之核發日即86年6月16日計算逾期
      完工期間，因此；系爭房屋實際完工日自應以上開使用執
      照上所載之竣工日即86年5月8日為完工日，依此計算；丙
      ○○逾期完工之日數應為490日。
  (二)依兩造約定之上開違約金，即「丙○○如不能按照規定期限
    竣工，每逾限一天按乙○○部分工程決算費認罰千分之三，
    並按日計算至完成日止」，此違約金之約定有無過高情事，
    而應予核減？
    乙○○主張：依系爭契約約定，逾期完工，每逾一日，依工
    程造價千分之三計罰違約金，並無過高情事等語；丙○○則
    辯以：依系爭契約約定，逾期完工，每逾一日，依工程造價
    千分之三計罰違約金，有過高情事，應減至行政院公共工程
    委員會所頒布之「工程採購契約範本」規定，違約金依千分
    之一計罰等語。按約定之違約金額過高者，法院得減至相當
    之數額，為民法第252條所明定，此規定乃係賦與法院得依
    兩造所提出之事證資料，斟酌社會經濟狀況並平衡兩造利益
    而為妥適裁量、判斷之權限，非謂法院須依職權蒐集、調查
    有關當事人約定之違約金額是否有過高之事實，而因此排除
    債務人就違約金過高之利己事實，依辯論主義所應負之主張
    及舉證責任。況違約金之約定，為當事人契約自由、私法自
    治原則之體現，雙方於訂約時，既已盱衡自己履約之意願、
    經濟能力、對方違約時自己所受損害之程度等主、客觀因素
    ，本諸自由意識及平等地位自主決定，除非債務人主張並舉
    證約定之違約金額過高而顯失公平，法院得基於法律之規定
    ，審酌該約定金額是否確有過高情事及應予如何核減至相當
    數額，以實現社會正義外，當事人均應同受該違約金約定之
    拘束，法院亦應予以尊重，始符契約約定之本旨（最高法院
    93年度台上字第909號判決參照）。經查：依系爭契約第七
    條約定：「甲方（即丙○○）如不能按照規定期限竣工，每
    逾限一天按乙方（即乙○○）部分工程決算費認罰千分之三
    ，並按日計算至完成日止」，兩造既於系爭契約中約定違約
    金計罰之上開標準，依私法自治原則，自應依系爭契約約定
    ，丙○○辯以應依行政院公共工程委員會頒布之工程採購契
    約範本規定，違約金依千分之一計罰云云，自不足採。又兩
    造約定遲延完工之違約金，係依乙○○部分工程決算費即乙
    ○○分得房屋面積的造價費之千分之三計罰，而乙○○分得
    房屋面積之總造價為380萬元等情，為兩造所不爭執，亦已
    如上述。丙○○主張上開違約金之約定有過高情事，自應由
    其舉證責任。丙○○固以系爭房地位在台東縣大武鄉，除一
    般家庭工廠外，工業不振，屬偏僻未開發之地區，系爭土地
    利用之價值不高，乙○○因逾期完工所受之損害，係逾期完
    工期間內不能將系爭房屋出租，得收取租金所受之損失，依
    土地法規定，租金之計算每年不能超過房屋基地申報地價及
    房屋總價之年息百分之十，乙○○分配525.7平方公尺房屋
    之基地，申報地價每平方公尺為384元，計算每年租金之損
    失為400,187元，租金以年息百分之五計算，如依原審認定
    丙○○逾期完工之日數為435天，乙○○僅受之相當租金損
    失為238,468 元，而乙○○收受丙○○保証金400百萬元，
    依84年度利率為6.5%計算，於435日內所受利息收入為309,
    863元，乙○○實際所受損失小於所收之利益；但丙○○係
    向銀行貸款該400百萬元保証金，迄今已支付利息約二、三
    百萬元，丙○○所受之損失慘重等語。本院審酌系爭合建房
    地坐落台東縣大武鄉，為非都市繁榮之地區，乙○○分得系
    爭房地35 ％，總造價值為380萬元，丙○○逾期完工之日數
    490日，而丙○○如能於約定之期間，如期完工交屋時，陳
    錦清得使用該建物所受之利益，及丙○○為擔保系爭建物完
    工交付乙○○400百萬元保証金，乙○○迄今尚未歸還，乙
    ○○所受之損失，尚能由該保証金之利息中獲得部分補償等
    情，違約金如依系爭契約上開約定以千分之三計算，尚嫌過
    高，應酌減以千分之一．五計算為適當，經計算結果，丙○
    ○應給付之違約金為2,793,000元（計算方式為：3,800,000
    ｘ0.0015x490＝2，793，000）。
  (三)系爭契約是否為雙務契約？丙○○得否主張同時履行抗辯？
    即丙○○應於乙○○返還四百萬元、及將上開建造執照編號
    A5、A6、A7、A8、A9、A10、A13、A15、A16、A17、及A18百
    分之四十（即門牌號碼依次為台東縣大武鄉○○村○○路86
    號、82號、80號、78號、76號、72號、66號、62號、60號、
    58號、56號）所坐落台東縣大武鄉○○段489-3、-4、-5、
    -6、-7、-8、-11、-12、-13、-14號土地所有權全部，及
    489-15地號土地、489-16二筆土地應有部分十分之四移轉登
    記予丙○○同時，將上開建造執照編號Ａ１、Ａ２、Ａ３、
    Ａ１１、Ａ１２號房屋交付予乙○○？
    乙○○主張：系爭房屋仍有未依設計圖施工等瑕疵 (見原審
    卷第96、97頁），丙○○迄今尚未點交系爭房屋予乙○○，
    使用執照亦未領取，於點交房屋、及使用執照取得前，上開
    保證金返還之時期尚未到期，自無同時履行抗辯權之適用；
    又乙○○並未積欠丙○○工程款11萬元等語；丙○○則辯以
    ：丙○○已於86.6.16領得使用執照後，乙○○未歸還系爭
    保證金400萬元予丙○○；亦未給付積欠之工程款11萬元，
    ，乙○○於未將丙○○分得之房屋之基地部分辦理所有權移
    轉登記，乙○○顯已嚴重違約，依系爭契約之約定，乙○○
    未歸還400萬元保證金，並將丙○○應分得之上開房屋之土
    地所有權移轉登記予丙○○前，不得請求丙○○將其分得之
    上開房屋交付之，其自得行使同時履行抗辯權；又若丙○○
    應給付上開違約金，由乙○○應返還之400萬元保証金、及
    及乙○○積欠之上開工程款中抵銷等語。按因契約互負債務
    ，於他方當事人，未為對待給付前得拒絕給付。但自己有先
    為給付之義務者，不在此限。民法第264條第1項定有明文。
    經查：系爭房屋既由台東縣政府於86年6月16日以東建管字
    第2028之10號核發使用執照在案，應以上開使用執照上所載
    之86年5月8日為竣工日，堪認系爭房屋確實已完工一節，已
    如上述。乙○○雖以系爭房屋仍有原審卷第96、97頁所示之
    瑕疵，惟乙○○主張之上開瑕疵，並未經鑑定，為其所自認
    （見本院卷第91頁），衡以系爭房屋自完工迄今達九年多，
    丙○○尚且將其取得之上開房屋全部出租予第三人、及兩造
    共有之編號Ａ18部分之房屋，亦已出售予第三人，價金已由
    兩造依上開比例平分等情，為兩造所不爭（見本院卷第185
    頁），如系爭房屋確有瑕疵，如何能將之出租、及出售予他
    人使用，足見；乙○○上開瑕疵之主張，並不足採。又依系
    爭契約第3、4、11條分別約定：丙○○於簽訂系爭契約時，
    交付400萬元為定金，並充為保證金，交予乙○○收受；又
    上開保證金應於丙○○完成全部建築工程，並領得建築物使
    用執照同時，將房屋點交與乙○○，乙○○應歸還4百萬元
    ；又土地所有權移轉登記辦理時間及所需費用，如土地分割
    於契約成立，建物平面圖完成時，經土地界址鑑界完成同時
    申請土地分割登記，土地移轉於該期（批）建物之建築改良
    物使用執照領出時，乙○○應備土地移轉登記所必需一件文
    件，提交丙○○並備妥全部文件，以便聲請登記等語。依上
    開約定，系爭契約係兩造各負同時履行之雙務契約之性質，
    即乙○○應於系爭建物完工、及領得使用執照，於丙○○將
    房屋點交與乙○○之同時，乙○○即負歸還保証金400萬元
    之義務；又於取得系爭房屋使用執照時，乙○○負有將系爭
    土地移轉登記予丙○○之義務。查丙○○已取得之系爭房屋
    使用執照，固因上開偽造文書行為，經台東縣政府作廢，迄
    今仍未再申請使用執照，惟系爭房屋事實上既已完工，隨時
    得以再申請使用執照，應認領取使用執照之條件已成就，兩
    造應就使用執照部分自行洽商後申請領取。丙○○以兩造各
    應負之上開義務，其得行使同時履行抗辯權，即請求乙○○
    應返還保証金、及將其分得之建物所坐落之土地之移轉登記
    之同時，其始將乙○○分得之建物交付之，即洵屬有據。按
    二人互負債務，而其給付種類相同，並均屆清償期者，各得
    以其債務，與他方之債務，互為抵銷。民法第334條第一項
    前段定有明文。乙○○應返還之保証金為400萬元，而丙○
    ○應給付上開違約金為2,793,000元，丙○○主張其應給付
    之違約金應由保証金中抵銷之，核與法相符，自應准許，經
    抵銷結果，乙○○尚應給付丙○○1,207,000元。至丙○○
    另辯以：乙○○尚未給付其編號Ａ18二樓半追加為三樓半、
    及玄關變更之工程款計11萬元，此部分款項，亦得抵銷等語
    ，惟為乙○○所否認，經查：丙○○就此部分工程款，並無
    法提出任何積極事証以資証明，為其所自認（見本院卷第18
    5頁），即難認為有理由。
八、綜上所述；乙○○依履行契約法律關係，請求丙○○應交付
    其所分得之系爭房屋，為有理由，惟丙○○為同時履行抗辯
    ，則丙○○應於乙○○給付1,207,000元、及將丙○○應分
    得之上開房屋所坐落之上開土地所有權移轉登記予丙○○之
    同時，將乙○○分得之系爭房屋交付之。原審未就丙○○上
    開所辯，為同時履行抗辯之判決，尚有未洽，爰命乙○○應
    為上開之同時履行。按當事人對於第一審命被告為本案給付
    及原告應同時履行對待給付之判決，因對待給付並非訴訟標
    的，本案給付始為訴訟標的，原審就乙○○請求交付其所分
    得之上開房屋之本案訴訟為乙○○勝訴判決，核無不合；又
    丙○○固應給付乙○○違約金為2,793,000元，惟丙○○主
    張由乙○○應返還之保証金400萬元中抵銷，經抵銷結果乙
    ○○已無違約金可請求，且尚應給付丙○○1,207,000元，
    已如上述，則原審駁回乙○○上開違約金部分之請求，亦無
    不合，乙○○提起本件上訴，為無理由。丙○○之上訴，亦
    為無理由，應予駁回。
九、本案事實已臻明確，兩造其餘攻擊防禦方法，不足以影響本
    判決結果，爰不一一論述，併此敘明。
據上論結：本件兩造之上訴均為無理由，依民事訴訟法第449條
第1項、第79條，判決如主文。
中    華    民    國    95    年    7    月    25    日
                    民事第四庭審判長法  官  黃斐君
                                    法  官  陳蘇宗
                                    法  官  張浴美
以上正本係照原本作成。
如對本判決上訴，須於收受判決送達後二十日內向本院提出上訴
書狀，其未表明上訴理由者，應於提出上訴後二十日內向本院提
出上訴理由書 (須按他造人數附具繕本)。
上訴時應提出委任律師為訴訟代理人之委任狀。具有民事訴訟法
第四百六十六條之一第一項但書或第二項之情形為訴訟代理人者
，另應附具律師及格證書及釋明委任人與受任人有該條項所定關
係之釋明文書影本。
                                   書記官  郭振祥
中    華    民    國    95    年    7     月    25    日
                                                      Ｂ


司法院資訊處製作；財團法人民間司法改革基金會備份。
